最高法院民事判決　　　　　　九十四年度台上字第一五一二號
　　上　訴　人　甲○○
　　訴訟代理人　洪貴律師
　　上　訴　人　乙○○
　　訴訟代理人　鄭潤祥律師
上列當事人間請求履行契約事件，兩造對於中華民國九十二年十
一月四日台灣高等法院第二審判決（九十二年度重上字第六六號
），分別提起一部上訴或上訴，本院判決如下：
    主  文
原判決關於駁回甲○○請求乙○○返還保證金新台幣四十二萬元
本息、賠償新台幣一百五十八萬元本息之上訴，及命乙○○給付
甲○○新台幣三百零五萬八千七百六十三元本息，暨各該訴訟費
用部分廢棄，發回台灣高等法院。
    理  由
本件上訴人甲○○主張：兩造於民國八十一年十一月二日簽訂土
地合作興建房屋契約書（下稱合建契約），約定由對造上訴人乙
○○提供所有坐落台北縣三重市○○段二三九○號、二六五四號
土地與伊共同興建房屋，乙○○分得一、二、三層全部，伊分得
四、五、六層全部，依合建契約第六條第二款之約定，屋頂完成
時，乙○○應將所需文件交由伊指定之代書辦理土地合併及過戶
登記予伊或伊指定之人。上開合建房屋早經興建完成辦妥保存登
記，二地號亦已合併，惟乙○○拒不辦理土地所有權移轉登記予
伊或伊指定之人。依合建契約第三條約定，伊交付乙○○之保證
金新台幣（下同）四十二萬元，應於三樓樓板完成時、屋頂樓板
完成時及使用執照核准時各退還十四萬元，乙○○迄未依約返還
。又依合建契約第十條第二款之約定，乙○○若未能履行本約第
三條第二款約定之義務，及第六條第二款所提供之土地手續不完
備，致無法辦理土地過戶予伊或伊指定之人時，每逾一日罰總工
程款千分之二作為賠償金。乙○○拒不退還保證金，復不依約辦
理土地所有權應有部分移轉登記，業已違反前開契約條款之約定
，依同契約第十條第二款約定，應按日給付伊按總工程款千分之
二計算之賠償金，本件總工程款為三百八十七萬三千六百元，乙
○○應按日給付七千七百四十七元二角。其違反契約第三條第二
款情形，應自八十七年九月十七日起計罰，違反第六條第二款情
形，應自八十八年一月二十五日（屋頂完成時）起計罰，迄九十
年八月三十一日止，共九百四十九天以上，乙○○應一次給付伊
七百三十五萬二千零九十二元，及自九十年九月一日起，按日給
付七千七百四十七元二角。又依合建契約第十條第二款後段約定
，乙○○違約時，除按總工程款每逾一日千分之二計罰外，並應
負損害賠償責任，伊因乙○○違約遲不移轉土地所有權應有部分
，致受有八百六十六萬七千二百零一元之損害。另乙○○積欠伊
代墊購買國有土地價金一百五十三萬元、土地使用補償金六萬六
千一百零八元、過戶費用三萬五千五百八十元、辦理抵押貸款費
用一萬零八百八十元，暨向伊借貸一百四十萬元，共計三百零五
萬八千七百六十三元未還等情，爰依債務不履行損害賠償、消費
借貸、無因管理及民法第三百十二條第三人清償之法律關係，求
為命乙○○返還保證金四十二萬元、賠償一百五十八萬元及給付
三百零五萬八千七百六十三元，並均加計法定遲延利息之判決。
（關於賠償金部分，逾上開金額之請求，經第一、二審判決駁回
上訴人之訴及上訴，未據上訴人聲明不服。又第一審關於返還保
證金、損害賠償及給付欠款部分，為甲○○敗訴之判決，甲○○
不服提起第二審上訴，原審除命乙○○給付欠款三百零五萬八千
七百六十三元本息外，餘均駁回甲○○之上訴。乙○○就其敗訴
部分，甲○○則僅就請求返還保證金四十二萬元本息及賠償金額
中之一百五十八萬元本息部分，提起第三審上訴。至甲○○另請
求乙○○移轉前開二三九○號土地所有權應有部分二分之一登記
部分，乙○○為同時履行之抗辯，第一審判決乙○○應於甲○○
將如第一審判決附表編號一至四所示之房屋權利範圍移轉登記與
乙○○之同時，將該土地應有部分二分之一移轉登記與甲○○，
兩造均未就此聲明不服。）
上訴人乙○○則以：依合建契約第四條第三款約定，對造上訴人
甲○○應於領到建築執照後九十天報請開工，自開工放樣核准日
起四百二十個日曆天內完工。前揭完工期限並不因合建建物變更
設計為七樓，而由兩造另行協議展延完工，仍係以室內隔間完成
，並申請使用執照之際為準。又依同契約第十條第一款約定，甲
○○如不能依期開工或工程進行中無故停工超過一個月以上者，
或在期限內無力將伊應分得之房屋移交接管時，視為甲○○違約
。每逾一日，罰工程款千分之二作為賠償金，如逾三個月，無法
完成義務時，即視為甲○○無力履行，伊有權將所收保證金連同
地上物予以沒收。甲○○於八十六年五月三日取得建造執照，依
約應於同年八月三日報請開工，八十八年三月二十二日完工，取
得使用執照，惟甲○○竟遲至八十七年一月六日始開工，甲○○
已逾約定期限超過三個月以上，仍未能將房屋移交伊接管，並將
所有權移轉登記予伊，依約伊自得沒收甲○○交付之保證金四十
二萬元。又甲○○既遲延完工，未依約履行交屋之義務，即無由
請求伊給付違約罰款，並應給付伊每逾一日按工程款千分之二計
算之違約賠償金一千餘萬元，及另行僱工修補之費用四百餘萬元
，伊得以主張與系爭欠款相抵銷，甲○○請求給付該欠款，亦無
理由等語，資為抗辯。
原審維持第一審所為甲○○請求返還保證金及損害賠償敗訴之判
決，駁回其上訴，及改判命乙○○給付欠款三百零五萬八千七百
六十三元本息，無非以：甲○○於八十六年五月十三日取得建造
執照，八十七年五月十四日放樣開工，為兩造所不爭。乙○○嗣
後與訴外人圓建設企業有限公司（下稱圓公司）於八十七年
四月十五日簽訂協議書，雙方同意變更原有樓層之設計及房屋分
配之方式，並於第一條載明乙○○同意依上開建照執照核准樣式
由圓公司開工。兩造均同意該協議書之當事人雖載為圓公司
，事實上契約當事人係甲○○，協議書及系爭土地合作興建房屋
契約書之契約主體均為兩造，並未變更，應認上開協議書係由兩
造所書立。該協議書雖未就原土地合作興建房屋契約書所載甲○
○之遵期開工及完工日期有所變更，惟乙○○既於八十七年四月
十五日始書立協議書同意甲○○依上開建造執照進行開工，則合
建契約第四條第三款關於甲○○應於領到建築執照後九十天報請
開工之約定，應解為自書立協議書之日起算九十日，始合乎誠信
原則。依此，應認甲○○放樣開工並未逾該款所定之九十日期限
。乙○○辯稱甲○○逾期開工，伊得沒收保證金云云，為無可採
。依合建契約第四條第三款約定，甲○○應自開工放樣核准日起
四百二十個日曆天（即八十八年七月八日）內完工，完工以室內
隔間完成並申請使用執照為準。甲○○雖稱八十八年一月已完成
屋頂板，同年四月完成隔間，並開始申請使用執照，無違約遲延
情事等語，惟所提未損害公共設施證明申請書、核發使用執照掛
號審查作業流程、調解書等，尚無法證明已開始申請使用執照，
且經向台北縣政府函調系爭房屋之使用執照案卷，其使用執照申
請書明載完工日期為八十九年九月三十日，收文日期為九十年一
月二日，甲○○顯違反上開完工日期之約定。乙○○辯稱，甲○
○遲延完工，依合建契約第十條第一款之約定，伊得沒收系爭保
證金云云，應屬可採。甲○○依合建契約法律關係請求乙○○返
還保證金四十二萬元及法定遲延利息，為無理由。甲○○主張乙
○○拒不退還保證金，復不依約辦理土地所有權應有部分移轉登
記，已違反合建契約第三條第二款及第六條第二款之約定，依契
約第十條第二款之約定，請求給付違約罰款及損害賠償一節，經
查系爭合建契約第十條第二款固約定，乙○○若未能履行本約第
三條第二款及第六條第二款所提供使用之土地產權如有糾紛或手
續不完備，致甲○○為建築使用或無法辦理土地過戶時，每逾一
日罰總工程款千分之二予甲○○作賠償金，如逾三個月尚無法完
成義務之履行時，視為無力履行，除同意本合建契約自己所持分
之房地無條件由上訴人出售抵償，並負一切損害賠償責任。惟乙
○○依該契約第十條第一款之約定，得沒收甲○○所交付之保證
金四十二萬元，已如前述，不能認乙○○有違反土地合作興建契
約書第三條第二款之約定情事，甲○○上開主張自無可採。次按
債務人享有同時履行抗辯權者，於行使此抗辯權以後，可免除遲
延責任。本件甲○○雖得依合建契約第六條第二款之約定，請求
乙○○移轉前開二三九○號土地所有權應有部分二分之一，惟甲
○○亦尚未履行將如第一審判決附表編號一至四所示房屋之所有
權移轉登記與乙○○之對待給付義務，經乙○○行使同時履行抗
辯權，第一審法院亦准許同時履行之抗辯並為同時履行之判決，
兩造對此均未聲明不服，依前揭說明，乙○○即不負給付遲延責
任，甲○○依土地合作興建房屋契約書第十條第二款之約定，請
求乙○○給付違約罰款及損害賠償，亦屬不能准許。至甲○○請
求乙○○返還借款及代墊款等款項共三百零五萬八千七百六十三
元部分，甲○○主張伊代乙○○支付土地價金一百五十三萬元、
土地使用補償金六萬六千一百零八元，代辦過戶費用三萬五千五
百八十元及土地合併、分割、變更地目費用一萬六千一百九十五
元、抵押權設定規費、代辦費一萬零八百八十元，連同乙○○向
伊借貸之一百四十萬元，合計三百零五萬八千七百六十三元。乙
○○對於所稱該款係兩造口頭約定之保證金，及甲○○已清償之
融資貸款造成其損害一節，並未能舉證證明。而甲○○縱有逾期
完工情形及偽造文書行為，乙○○亦不能執為拒付系爭欠款之理
由。從而，甲○○依據消費借貸及民法第三百十二條之法律關係
請求乙○○給付三百零五萬八千七百六十三元及其法定遲延利息
，為有理由，應予准許等詞，為其判斷之基礎。
惟查系爭合建契約第四條第三款約定：「乙方（指甲○○）於領
到建築執照後九十天，應報請開工，自開工放樣核准日起四百二
十個日曆天內完工，完工以室內隔間完成並申請使用執照之際為
準。」第十條第一款約定：「乙方如不能依期開工或工程進行中
無故停工超過壹個月以上者，或在期限內無力將甲方（指乙○○
）應得房屋移交接管時，視乙方違約，每逾一日，罰工程款千分
之二予甲方作為賠償金，如逾三個月，倘無法完成義務履行時，
即視為乙方無力履行，甲方有權將所收保證金連同地上物沒收。
」字樣，準此，乙○○有權對甲○○主張沒收保證金或計罰賠償
之要件，並不相同。原審以兩造（甲○○以圓公司名義）於八
十七年四月十五日簽訂協議書，雙方同意變更原有樓層之設計及
房屋分配之方式，認甲○○未逾開工日期。惟對於甲○○有無於
工程進行中無故停工超過壹個月以上，或在期限內「無力」將乙
○○應得房屋移交接管，或逾三個月無法完成義務履行之情形，
未詳加調查審認明晰，徒以甲○○無法證明於期限內申請使用執
照，違反上開合建契約約定之完工日期，有遲延完工情形，遽認
乙○○得沒收系爭保證金，已嫌速斷。次查合建契約第三條第二
款及第六條第二款約定，乙○○應於三樓樓板完成時、屋頂樓板
完成時、使用執照核准時，各返還保證金十四萬元；屋頂完成時
，交付有關土地辦理分割合併所需文件。甲○○主張乙○○未依
前開約定退還保證金及提供辦理土地分割合併所需文件，已違約
在先云云。原判決就該合建契約雙方當事人應履行之義務為何？
其義務之履行是否均處於對待給付之關係，抑有先後次序之別？
雙方對此有無特別之約定？各項，未詳加說明，對於甲○○所稱
乙○○違約在先一節，亦未敘明何以不足採取之意見，僅因乙○
○行使同時履行抗辯權，第一審法院准許同時履行之抗辯並為同
時履行之判決，兩造均未聲明不服，即謂乙○○不負給付遲延責
任，亦非無判決理由不備之違法。末查甲○○請求乙○○返還借
款及代墊款等款項共三百零五萬八千七百六十三元部分，乙○○
抗辯甲○○遲延完工，未依約履行交屋之義務，應給付伊每逾一
日按工程款千分之二計算之違約賠償金一千餘萬元，及另行僱工
修補之費用四百餘萬元，伊得以主張與系爭欠款相抵銷等語。原
審既認甲○○有遲延完工情形，竟未查明應否給付乙○○違約賠
償金及修復費用，暨乙○○可否以該賠償金及修復費用主張與系
爭欠款相抵銷，遽以前揭情詞，謂甲○○縱有逾期完工情形，乙
○○亦不能執為拒付系爭欠款之理由，即為乙○○不利之判決，
尤欠允洽。上訴論旨，分別指摘原判決於其不利部分為不當，求
予廢棄，非無理由。
據上論結，本件兩造上訴均有理由。依民事訴訟法第四百七十七
條第一項、第四百七十八條第二項，判決如主文。
中　　華　　民　　國　九十四　年　　八　　月　 十八 　日
                      最高法院民事第二庭
                          審判長法官  蕭　亨　國
                                法官  楊　鼎　章
                                法官  陳　淑　敏
                                法官  顏　南　全
                                法官  許　澍　林
      本件正本證明與原本無異
                                      書  記  官
中　　華　　民　　國　九十四　年　　八　　月　二十九　日
                                                      Ｃ
